臺灣高等法院民事判決
110年度上易字第1053號
上  訴  人  張銘杰  

訴訟代理人  孫浩偉律師
被 上 訴人  王陽杰  
訴訟代理人  王台三  

上列當事人間請求清償債務事件，上訴人對於中華民國110年9月
13日臺灣新北地方法院110年度訴字第56號第一審判決提起上訴
，本院於111年4月20日言詞辯論終結，判決如下：
    主      文
上訴駁回。
第二審訴訟費用由上訴人負擔。
原判決主文第一項應更正為：「被告應給付原告新臺幣伍拾參萬
捌仟捌佰參拾柒元及自民國一一○年一月二十五日起至清償日止
，按年息百分之五計算之利息。」
    事實及理由
一、被上訴人主張：上訴人自民國106年12月20日起陸續向伊借
    款，復自107年6月起受僱於伊擔任遊覽車司機。被上訴人借
    用上訴人之名義，於107年6月25日向訴外人林彥呈購買靠行
    於宇豐通運有限公司(下稱宇豐公司)車牌號碼000-000號、
　　44人座遊覽車乙輛(下稱系爭遊覽車)，價金為新臺幣(下同)
　　680萬元，由上訴人先於107年5月15日與林彥呈簽署汽車買
    賣合約書，再於107年5月25日與宇豐公司簽署汽車運輸業接
    受個別經營者委託服務契約書。兩造於107年6月15日結算上
    訴人借款總額為83萬2,129元，並商請宇豐公司以系爭遊覽
    車為擔保，向訴外人新鑫股份有限公司（下稱新鑫公司）借
    款80萬元（下稱系爭80萬元），再由上訴人擔任連帶保證人
    ，上訴人同意由伊每月扣薪2萬3,600元，分3年償還貸款，
    於該遊覽車出售時，由上訴人代償新鑫公司貸款餘額。但伊
    於108年10月1日出賣系爭遊覽車予第三人後，上訴人並未依
    約清償該遊覽車貸款餘額53萬8,837元，為此依消費借貸及
    不當得利之法律關係，求為判命上訴人應給付被上訴人53萬
    8,837元本息(原審為上訴人敗訴之判決，上訴人據此提起上
    訴）並答辯聲明：上訴駁回。
二、上訴人則以：伊為系爭遊覽車登記名義人，被上訴人遂委由
    伊以系爭遊覽車向新鑫公司借款80萬元，並由新鑫公司直接
    撥款給宇豐公司，以清償系爭遊覽車之買賣價金尾款。兩造
    間並無消費借貸之意思表示合致，被上訴人並未將80萬元交
    付予伊，自無從請求伊給付清償借款餘額53萬8,837元。伊
    自107年6月起至108年10月止受僱於被上訴人擔任駕駛工作
    ，被上訴人尚積欠伊薪資債務90萬7,200元，伊亦得據以主
    張抵銷等語，資為抗辯。並上訴聲明：㈠原判決廢棄。㈡被上
    訴人在第一審之訴及假執行之聲請均駁回。
三、兩造不爭執事項（見本院卷第46頁）：
  ㈠被上訴人為旅行社業務人員，自107年6月起至108年9月30日
    止僱用上訴人擔任系爭遊覽車司機，約定107年6月、7月薪
    資為每月6萬5,000元。
  ㈡被上訴人借用上訴人之名義，於107年6月25日向林彥呈買受
    靠行於訴外人宇豐公司之系爭遊覽車，約定價金為680萬元
    。被上訴人依約分期付款，於107年8月30日給付尾款80萬元
    ，給付尾款完畢。
  ㈢宇豐公司於107年7月27日以系爭遊覽車為擔保，向新鑫公司
    借款80萬元，由上訴人擔任連帶保證人。新鑫公司匯款80萬
    元予宇豐公司，宇豐公司再給付80萬元予林彥呈。宇豐公司
    約定自107年8月30日起至110年7月30日止每月對新鑫公司清
    償2萬3,600元本息，清償方式為被上訴人每月給付2萬3,600
    元本息予新鑫公司。
  ㈣被上訴人於108年10月1日出賣系爭遊覽車予第三人，被上訴
    人於108年9月30日給付51萬5,571元至新鑫公司於華南銀行
    敦化分行所有帳號000000000000帳戶。
四、兩造爭執要點為：兩造就系爭80萬元是否為消費借貸之意思
    表示合致？被上訴人是否交付系爭80萬元予上訴人？被上訴
    人得否請求上訴人清償借款餘額53萬8,837元本息？茲就兩
    造爭點及本院得心證理由分述如下：
　㈠按主張有消費借貸關係存在事實之原告，於被告未自認下，
    須就此項利己事實證明至使法院就其存在達到確信之程度，
    始可謂已盡其依民事訴訟法第277條前段規定之舉證行為責 
     任。又原告就上揭利己之待證事實，茍能證明在經驗法則
    或
    論理法則上，足以推認該待證事實存在之間接事實，即無不
    可，非以直接證明該待證事實為必要（民事訴訟法第282條
    規定參照）。此時原不負舉證責任之被告，可就與上開事實
    不能併存之他項事實，為相當於本證之舉證活動而予以推翻
    ，亦可另證明在經驗法則或論理法則上，足以動搖法院原已
    形成確信心證之他項間接事實，使消費借貸關係是否存在，
    回復至真偽不明之狀態，否則原告所主張之待證事實，即應
    認為真正。
　㈡被上訴人主張：上訴人自106年12月20日起至107年6月15日止
    陸續向伊借款，兩造於107年6月15日結算總額為83萬
　　2,129元，並協商請宇豐公司以系爭遊覽車為擔保，向新鑫
    公司借貸80萬元，上訴人同意由伊每月扣薪2萬3,600元，分
    3年償還，於該遊覽車出售時，由被上訴人代償新鑫公司貸
    款餘額；被上訴人於108年10月1日出賣系爭遊覽車予第三人
    後，上訴人並未依約清償該遊覽車貸款53萬8,837元等語（
    見本院卷第109至110頁），並提出新鑫公司出具之通知繳款
    書影本（見原審卷第22頁）載明：「客戶：張銘杰、車號00
    0-000、金額80萬元、期數36期、每期2萬3,600元、自107年
    8月30日起至110年7月30日止、第1期：107年8月30日」，另
    提出上訴人之薪資單影本（見原審卷第95至99頁)，載明自1
    07年8月起至108年9月止，被上訴人給付上訴人薪資時，按
    月扣除貸款2萬3,600元，核與新鑫公司通知被上訴人繳款金
    額相符。上訴人於原審亦自陳：薪資單扣款2萬3,600元，是
    伊曾經向被上訴人借過小額的錢，故被上訴人從薪水裡面扣
    除等語（見原審卷第92頁)。從而被上訴人既已舉證證明按
    月自上訴人薪資中扣款2萬3,600元之間接事實，依經驗法則
    足以推認上訴人確實向被上訴人借款，上訴人始同意自薪資
    中扣款以清償對被上訴人之借款債務，故據此足證兩造已就
    系爭80萬元為消費借貸之意思表示合致，且被上訴人已交付
    系爭80萬元予上訴人。
　㈢上訴人雖否認上開借款明細表與薪資單之真正，辯稱該明細
    表與薪資單均為被上訴人自行製作，伊沒有看過該薪資單、
    也沒有簽名云云。經查兩造曾自107年10月10日起至107年10
    月12日止以社群對話軟體LINE核對帳目，由被上訴人將薪資
    單拍照截圖上傳供上訴人核對，被上訴人就該等薪資單上應
    扣除之貸款2萬3,600元、稅金、罰單與結算金額等均無異議
    ，並催促被上訴人：「錢趕快轉錢給我、我要用錢了」等語
    （見原審卷第99至103頁)。上訴人復於原審自陳：上開
　　LINE對話，為被上訴人購買系爭遊覽車後，由伊代墊油錢、
    停車費、換輪胎費等費用所結細項，貸款2萬3,600元為伊曾
    經向被上訴人借過小額的錢，故被上訴人從薪水裡面扣除等
    語（見原審卷第92頁)。則據此足證上訴人已核對該等薪資
    單無誤，並同意被上訴人扣除貸款2萬3,600元。上訴人雖於
    本院辯稱：被上訴人長期剋扣伊之薪資，伊並未同意上訴人
    於每月薪資中扣繳2萬3,600元貸款，伊僅因需錢孔急，故請
    被上訴人先撥付其不爭執之款項，有爭執部分再行估算云云
    。惟上訴人自陳自107年6月起至108年10月止受僱於被上訴
    人，每月薪資為6萬5,000元等節（見本院卷第155頁），並
    有薪資單影本可證（見原審卷第95頁)，被上訴人卻自107年
    8月起至108年9月止從中扣款2萬3,600元，高達上訴人薪資
    之36%，且扣款期間長達14個月，上訴人卻無異議，顯然有
    違常情。上訴人又辯稱：所謂小額借款，係指伊在外為被上
    訴人出車，為避免伊墊付過多業務費用，伊乃要求被上訴人
    應先給付業務零用金，用以支付油錢、汽車維護及保養等費
    用，再於結算薪資時一併結算，並非謂該等款項兩造間之私
    人借貸，更與系爭80萬元貸款無關云云。被上訴人則否認之
    ，主張伊提供信用卡供上訴人加油等相關支出，且上訴人的
    代收車資，足以支付所有支出款項，不需要零用金等語。經
    查上訴人每月薪資遭被上訴人扣款2萬3,600元，若係因上訴
    人預為請求被上訴人給付業務零用金費之用，則上訴人即無
    須於原審陳稱為小額借款，顯然與我國一般中文用語習慣不
    符。上訴人又辯稱：被上訴人為購買系爭遊覽車而向新鑫公
    司借款80萬元，與上訴人無關云云。被上訴人否認之，主張
    是伊家人集資幫助伊購車等語。查上訴人每月薪資遭被上訴
    人扣款2萬3,600元，依經驗法則足以推認上訴人確實向被上
    訴人借款，是上訴人所辯，均不足採。
　㈣被上訴人復主張：上訴人為賠償訴外人陳昭穎60萬元，於
　　107年5月5日向被上訴人借款40萬元等語，並提出借款明細
    表載明上訴人於107年5月15日借款現金40萬元，項目則為「
    賠償周筱君之夫外遇事件」（見本院卷第72頁）；以及被上
    訴人於107年5月15日自其所有國泰世華銀行帳戶提領現金40
    萬元，有兩造於LINE之對話紀錄、國泰世華銀行活期儲蓄存
    款簿明細影本為證(見本院卷第71、73頁)。上訴人雖否認收
    受被上訴人給付上開40萬元，辯稱：被上訴人一再推拖，並
    未給付40萬元予伊，伊遂於107年5月14日另向訴外人顏鈺展
    借款50萬元，並於翌日給付60萬元予陳昭穎等語，固據其提
    出借據、本票、現金保管條影本為憑（見原審卷第81、83頁
    ）。經查上訴人自106年12月20日起至107年6月15日止陸續
    向被上訴人借款，兩造於107年6月15日結算總額為83萬2,12
    9元，另商請宇豐公司以系爭遊覽車為擔保，向新鑫公司借
    貸80萬元，上訴人並同意由被上訴人每月扣薪2萬3,600元，
    以償還新鑫公司上開債務，已如前述。而被上訴人並非具備
    法律知識之專業人士，固然未妥善保存交付借款之證據，惟
    被上訴人既已證明上訴人同意由被上訴人每月自薪資扣款2
    萬3,600元，則依該等間接事實即足以推認兩造合意訂立消
    費借貸契約，且被上訴人業已交付借款予上訴人，即不以上
    訴人證明於107年5月15日領取現金40萬元確實交付上訴人之
    直接證據為必要。被上訴人就上訴人借款動機之主張，前後
    雖不一致，惟綜合其於歷審陳述觀察，應係於起訴時僅就兩
    造結算餘額為本件請求，未就兩造借款始末為完整主張，則
    參酌被上訴人不諳法律程序之情形，據此尚不足以為有利於
    上訴人之認定。是上訴人此部分所辯，亦屬無據。上訴人聲
    請訊問證人顏鈺展云云，即無必要，附此敘明。
　㈤上訴人雖辯稱：被上訴人於原審自認上訴人已清償40萬元云
    云。經查被上訴人於原審主張：「原告確實借給被告80萬元
    。被告因須賠償人家60萬元，而向原告調借現金，原告於10
    7年5月15日借給被告40萬元，後來雙方協商請宇豐公司已遊
    覽車向新鑫公司借貸80萬元，其中40萬元還給原告，約定貸
    款由被告分3年償還，每月扣薪2萬3,600元，108年10月該遊
    覽車出售時，約定由原告代償新鑫公司貸款餘額53萬
　　8,837元，被告要還給原告這個代償額，至今未還」等語（
    見原審卷第91頁）。則綜合觀察被上訴人之上開陳述，僅表
    示兩造約定上訴人應清償其中40萬元，並未表明上訴人已清
    償該40萬元。上訴人又辯稱：被上訴人剋扣伊之薪資達90萬
    7,200元，伊得主張抵銷云云（見本院卷第155至157頁）。
    經查被上訴人就上訴人之薪資扣款2萬3,600元，其金額高達
    上訴人薪資之36%，為時長達14個月，上訴人竟無異議，顯
    違常情，應依經驗法則推理認定上訴人同意被上訴人扣款以
    清償借款債務，已如前述。另上訴人辯稱被上訴人不爭執未
    付108年3月薪資云云（見本院卷第157頁、原審卷第
　　98頁）。然依108年3月薪資單（見原審卷第98頁）之記載，
    被上訴人係因將應給付之3月薪資及其他各項費用，與上訴
    人應交付其之2萬3,600元貸款及車資7萬6,500元結算後，認
    為上訴人尚欠4萬8,820元未付，並非不爭執未付108年3月薪
    資。上訴人此部分所辯，亦有未合。則據此即無從認定被上
    訴人積欠上訴人薪資，上訴人所為抵銷抗辯，並不足採。
　㈥從而上訴人向被上訴人借款總額為83萬2,129元，兩造約定請
    宇豐公司以系爭遊覽車為擔保，向新鑫公司借貸80萬元，清
    償方式為上訴人分3年清償，由被上訴人每月自上訴人之薪
    資扣款2萬3,600元，再由被上訴人給付新鑫公司，並於被上
    訴人出售系爭遊覽車時，由上訴人清償新鑫公司貸款餘額，
    惟被上訴人於108年10月1日出賣系爭遊覽車予第三人後，上
    訴人尚餘新鑫公司貸款債務53萬8,837元未清償，有新鑫公
    司出具之清償額明細表影本可證（見原審卷第23頁）。則被
    上訴人請求上訴人清償借款53萬8,837元本息，應屬有據。
五、綜上所述，被上訴人依消費借貸之法律關係，請求上訴人給
    付53萬8,837元，及自起訴狀繕本送達之翌日即110年1月25
    日（於110年1月14日寄存送達於被上訴人之住所，依法於
　　110年1月24日生合法送達之效力，見原審卷第33頁之送達證
    書）起至清償日止，按年息5%計算之利息，為屬正當，應予
    准許。原審判命上訴人如數給付，並依兩造聲請為准免假執
    行宣告，核無違誤。上訴意旨仍執陳詞，求予廢棄改判，為
    無理由，應予駁回上訴。另原判決主文第一項誤寫為53萬
　　8,873元，爰更正如主文第三項所示。
六、本件事證已臻明確，兩造其餘之攻擊或防禦方法及所用之證
    據，經本院斟酌後，認為均不足以影響本判決之結果，爰不
    逐一論列，附此敘明。
七、據上論結，本件上訴為無理由，依民事訴訟法第449條第1項
    、第78條，判決如主文。　　
中　　華　　民　　國　　111 　年　　5 　　月　　11　　日
                  民事第二庭    
                      審判長法  官  陳容正
                            法  官  劉素如
                            法  官  邱  琦
正本係照原本作成。
不得上訴。
中　　華　　民　　國　　111 　年　　5 　　月　　12　　日
　　　　　　　　　　　　　
　　　　　　　　　　　　　  書記官  常淑慧